臺灣桃園地方法院民事判決　八十九年度簡上字第一一二號
　　上　訴　人　丁○○
　　被上訴人　　丙○○
　　　　　　　　己○○
　　訴訟代理人　戊○○
右當事人間請求給付票款事件，上訴人對於中華民國八十九年四月十二日本院中壢簡
易庭八十九年度壢簡字第二六號一審判決提起上訴，本院判決如左：
    主  文
上訴駁回。
第二審訴訟費用由上訴人負擔。
    事  實
甲、上訴人方面：
一、聲明：求為判決（一）原判決廢棄。（二）被上訴人應連帶給付上訴人新台幣（
          下同）三百萬元及自民國（下同）八十五年十二月三十一日起至清償日止
          ，按年息百分之六計算之利息。
二、陳述：除與原審判決書所載者相同茲予引用外，補稱：
（一）上訴人持有被上訴人二人所簽發，發票日為八十四年七月十六日（原審誤載為
      八十五年七月十六日），票號分別為０七一七六七、０七一七六八、０七一七
      七０號、面額各為一百萬元之本票（原審誤載為支票）三紙（以下簡稱為系爭
      本票），詎於到期日即八十五年十二月三十一日提示竟遭被上訴人拒絕付款，
      為此，上訴人爰依票據法律關係提起本件訴訟。
（二）本件系爭支票係因被上訴人己○○及丙○○向上訴人各借貸一百五十萬元，合
      計三百萬元，作為辦理變更地目用途使用。因八十四年七月五日，被上訴人己○○投資一百五十萬元予訴外人甲○○，甲○○願於變更地目為建築用地後，
      給付被上訴人己○○投資佣金及原投資額共計三百九十三萬元。又給付含被上
      訴人丙○○在內之仲介費五百十四萬元，但由於被上訴人無法籌資三百萬元予
      甲○○，其二人乃於八十四年七月十六日共同簽發系爭本票，並持系爭本票向
      上訴人借貸，上訴人接受被上訴人系爭本票後，乃於同年月十八日至竹東農會
      領取四百萬元，而將其中三百萬元交付被上訴人，被上訴人再將三百萬元交付
      甲○○，故系爭本票係被上訴人二人向上訴人借貸所簽發，被上訴人辯稱上訴
      人借款予甲○○，此與事實不符。
（三）又票據為無因證券，票據原因關係之抗辯事由應由票據債務人負舉證責任，原
      判決認定票據債權人即上訴人未對於原因關係舉證，而為不利於上訴人判決，
      該判決顯然有誤。
（四）又被上訴人既自認系爭本票簽名之真正，其辯稱上訴人於八十三年間要求甲○○簽發本票一紙，嗣上訴人要求換票，因甲○○於八十五年十二月三十一日無
      法親自前來換票，上訴人遂要求被上訴人代為簽發系爭本票，被上訴人誤簽自
      己之姓名云云，關於此部份事實，應由被上訴人負舉證之責，且簽發本票須負
      票據責任，被上訴人既曰代簽，為何不簽立甲○○之姓名，反而簽立自己之名
      字，此與常情不符。再依據雙方所簽發之「合作投資契約書」之約定，上訴人
      為變更地目之地主，上訴人並無給付三百萬元予甲○○之必要，顯見被上訴人
      抗辯該三百萬元係上訴人應給付予甲○○變更地目之款項並非事實。
（五）再依前開合作投資契約書之內容已明揭係由被上訴人投資土地地目變更而得利
      益，而被上訴人亦自認本案投資款確已交付由甲○○收受無誤，是不論該款項
      是由上訴人在被上訴人面前交付甲○○或上訴人交付被上訴人再交給甲○○，
      應認本件借貸金錢交付之要物性已備，被上訴人均不得主張拒絕返還上開款項
      。況縱屬被上訴人為甲○○借款返還之擔保而簽發系爭本票，依票據法規定，
      被上訴人二人亦仍應負票據付款責任，併此敘明。
三、證據：援用原審之立證方法，並聲請傳訊證人甲○○及乙○○。
乙、被上訴人方面：
一、聲明：請求駁回上訴。
二、陳述：
      按支票固係無因證券，票據債務人不得以自己與發票人或執票人前手間所存抗
      辯事由對抗執票人，然發票人非不得以自己與執票人間所存抗辯事由對抗執票
      人，此觀票據法第十三條前段規定自明。本件上訴人之上訴理由乃主張系爭三
      百萬元本票，乃被上訴人二人向上訴人借款而直接簽發交付上訴人，故既上訴
      人主張雙方有借貸法律關係，被上訴人並未收到借款，而消費借貸，因金錢或
      其他代替物之交付而生效力，此民法第四百七十五條（按本條已於八十八年四
      月二十一日修正公布時刪除）定有明文。上訴人請求被上訴人給付票款，被上
      訴人自得以此直接對抗上訴人，上訴人對於取得票據之原因關係即消費借貸之
      交付金錢事實，應負舉證責任，而本件上訴人對於交付金錢與被上訴人之事實
      並無法舉證以實其說，故其上訴自屬無理由。
三、證據：援用原審之立證方法。
    理      由
一、本件上訴人起訴主張其持有被上訴人所簽發、發票日為八十四年七月十六日、票
    號分別為０七一七六七、０七一七六八、０七一七七０號、面額各為一百萬元之
    本票三紙，詎於到期日之八十五年十二月三十一日提示後竟未獲付款，該三百萬
    元乃被上訴人欲投資作為辦理變更地目用途使用，但被上訴人並無該資金，乃於
    八十四年七月十六日共同簽發系爭本票，並持之向上訴人借貸，上訴人嗣於同年
    月十八日至竹東農會領取四百萬元，而將其中三百萬元交付被上訴人，被上訴人
    再將三百萬元交付甲○○，作為變更地目之投資，故系爭本票係被上訴人向上訴
    人借貸所簽發，為此，上訴人爰依票據法律關係提起本件訴訟。
二、被上訴人固不否認簽發系爭本票，惟抗辯系爭本票係因上訴人欲將所有之土地為
    地目變更，須交付予訴外人甲○○三百萬元，上訴人便要求甲○○簽發三百萬元
    本票作為擔保，嗣後，上訴人向甲○○要求換票，甲○○因故無法前來換票，上
    訴人遂要求居間仲介之被上訴人簽發本票，被上訴人遂代甲○○簽發系爭本票，
    然其等並未收受上訴人所交付之三百萬元等語。
三、本件上訴人起訴主張其持有被上訴人簽發、發票日為八十四年七月十六日、到期
    日為八十五年十二月三十一日、票號為０七一七六七、０七一七六八、０七一七
    七０號、面額各為一百萬元之本票三紙等事實，為被上訴人所不爭執，並業據上
    訴人提出本票三紙為證，故堪信上訴人此部份主張為真實。
四、又對於簽發系爭本票之經過，上訴人主張係因被上訴人向上訴人借貸三百萬元，
    上訴人將三百萬元交付被上訴人，且因被上訴人、甲○○、乙○○及上訴人均在
    場，故由被上訴人簽發系爭本票、甲○○及乙○○共同背書後，再由被上訴人當
    場將錢交付給甲○○，故被上訴人係因借貸法律關係簽發本票（見本院九十年四
    月二十五日及同年五月二十三日之準備程序筆錄）云云。依前所述，被上訴人乃
    向上訴人借貸三百萬元，直接簽發同額之本票三紙交付上訴人。按票據固為無因
    證券，票據債務人不得以自己與發票人或執票人之前手間所存之抗辯事由，對抗
    執票人，然發票人要非不得以自己與執票人間所存抗辯事由對抗執票人，此觀票
    據法第十三條上段規定自明，而執票人既主張發票人係因借款而簽發本票直接交
    付執票人，故執票人就交付借款之事實，自應負舉證之責，此有最高法院四十六
    年度台上字第一八三五號、四十七年度台上字第一六二一號及六十九年台上字第
    一一八四號判決可資參照。本件被上訴人否認其有收受該三百萬元，依前述判決
    意旨，上訴人應對於交付借款之事實負舉證責任。經查，本件上訴人於原審主張
    借款三百萬元是由上訴人親自交付被上訴人，惟其於本院準備程序中，上訴人訴
    訟代理人陳稱：「被上訴人向我們借三百萬元去投資變更地目，因被上訴人投資
    甲○○變更地目，所以向我們借錢，我們領了四百萬元後，在被上訴人二人及甲○○、乙○○面前將錢交給甲○○，因為他們向我們借三百萬元，要我們直接交
    給甲○○」（見八十九年七月二十九日之準備程序筆錄）；「當初三百萬元是在
    八十四年七月十八日，並在被上訴人己○○的家裡當著被上訴人的面交付給甲○○，因為被上訴人跟我們借錢是要交給甲○○，所以我們就在被上訴人面前直接
    交給甲○○」（見本院九十年二月十四日之準備程序筆錄），而上訴人之準備書
    狀亦載明：「上訴人拿到渠二人（指被上訴人）所簽發本票，乃在二日之七月十
    八日至竹東地區農會貸領四百萬元，而將其中三百萬元當著被上訴人面前，代替
    被上訴人交付周女」（見八十九年七月二十七日及同年十二月十五日之準備書狀
    ）。嗣後，上訴人又改稱：「錢是先交給被上訴人，再由被上訴人當著我們的面
    前再轉交給甲○○」（見本院九十年四月二十五日之準備程序筆錄），並抗辯前
    述「交錢給甲○○」是訴訟代理人未詳加查證所致云云。然查，關於借款之款項
    究交付何人，此牽涉重大，訴訟代理人既為具備法律專業人士，豈無詳加查證始
    為陳述之理。故就三百萬元究交付給甲○○亦或被上訴人，上訴人前後所述不一
    致，是否臨訟為求勝訴不惜虛偽迭更陳稱，已令人生疑。又訴外人甲○○及乙○○曾簽立款項借用證一紙，此兩造均不爭執該文書之真正，而該借用證載明三百
    萬元借主為甲○○，連帶保證人為乙○○，此有款項借用證一紙附卷可查，上訴
    人抗辯係因甲○○及乙○○擔保連帶保證人才簽立該借用證，然若甲○○係擔保
    連帶保證人，何以會自任借主而不自任連帶保證人，此有違常情。又上訴人主張
    交款當時僅有上訴人、被上訴人、甲○○及乙○○在場，而本院依上訴人之聲請
    傳訊證人甲○○及乙○○，甲○○遷移不明，乙○○經科罰鍰仍拒不到庭，故無
    法對於交款經過為證，上訴人對於交付被上訴人三百萬元之部分並無法舉證以實
    其說。本院審酌上情，認上訴人對於交付被上訴人三百萬元部分並無法舉證以實
    其說，故應認上訴人三百萬元係交付甲○○，此符合上訴人於本院準備程序所述
    ，亦合於借用證之記載，堪採信為真實。又上訴人曾經抗辯系爭三百萬元是被上
    訴人之借款，上訴人交錢之際，受被上訴人之指示交錢直接交付甲○○，故借貸
    關係仍存在於上訴人與被上訴人間云云。然上訴人對於受指示交錢之部分仍無法
    舉證以實其說，亦認不可信。
五、再上訴人於言詞辯論期日時復主張若依被上訴人係為訴外人甲○○之借款擔保而
    簽發系爭本票，被上訴人二人亦應負票據責任云云。然查，本院於九十年四月二
    十五日就此訊問上訴人時，其堅稱「我們主張借貸關係存在於上訴人與被上訴人
    間，所以被上訴人基於發票人地位簽發本票，甲○○及乙○○是要擔保該筆借款
    ，故主張被上訴人之發票行為是基於貸款關係，甲○○及乙○○是基於保證關係
    」（見本院九十年四月二十五日之準備書狀），上訴人當時堅稱被上訴人係基於
    借貸關係而非基於保證關係而簽發本票，遲至言詞辯論期日始又主張保證，顯不
    足採。
六、綜上所述，本件上訴人主張被上訴人因收受上訴人所交付之三百萬元借款後簽發
    系爭本票予上訴人等情並不足採。被上訴人抗辯未收受該借款等情，尚屬可信。
    是則上訴人執系爭本票主張被上訴人應給付票款云云，自屬無據。從而，上訴人
    主張本於票據法律關係，請求被上訴人給付票款三百萬元，為無理由，不應准許
    之。原審為上訴人敗訴之判決，並無不合。上訴意旨指摘原判決不當，求予廢棄
    改判，為無理由，應予駁回。
七、據上論結：本件上訴為無理由，依民事訴訟法第四百三十六條之一第三項、第四
    百四十九條第一項、第七十八條，判決如主文。
中　　　華　　　民　　　國　　九十一　　年　　　八　　　月　　二十二　　日
                            臺灣桃園地方法院民事第二庭
~B審判長法官　邱瑞祥
~B法　　　官　文衍正
~B法　　　官　田玉芬
依民事訴訟法第四百三十六條之二第一項、第四百三十六條之三第一項規定，僅得以
適用法規顯有錯誤為由向最高法院提起上訴，且須原裁判法院之許可。
中　　　華　　　民　　　國　　九十一　　年　　　八　　　月　　二十二　　日
~B法院書記官　羅文
